臺灣花蓮地方法院民事判決　　　　　　 100年度簡上字第23號
上　訴　人
即　原　告　黃琳
被上 訴 人
即　被　告　順益汽車股份有限公司
法定代理人　林正宗
上列當事人間債務人異議之訴事件，上訴人對於中華民國100 年
2 月14日本院花蓮簡易庭99年度花簡字第431 號第一審判決，提
起上訴，本院於100年8月16日言詞辯論終結，判決如下：
    主  文
原判決及訴訟費用負擔之裁判均廢棄。
本院99年度司執字第15105號強制執行程序應予撤銷。
第一、二審訴訟費用由被上訴人負擔。
    事實及理由
一、本件被上訴人未於言詞辯論期日到場，復核無民事訴訟法第
    385 條所列各款之情形，爰依上訴人聲請，由其一造辯論而
    為判決。
二、上訴人提起上訴，聲明1.原判決廢棄，2.上開廢棄部分，本
    院99年度司執字第15105 號強制執行程序應予撤銷。其陳述
    除與原審判決書所記載者相同，予以引用外，另補充陳述略
    以：
(一)被上訴人據以執行上訴人財產之本票裁定已罹於消滅時效，
    上訴人自得拒絕清償該項債務：
  1.「票據上之權利，對匯票承兌人及本票發票人，自到期日起
    算；見票即付之本票，自發票日起算；三年間不行使，因時
    效而消滅。」、「未載到期日者，視為見票即付。」，票據
    法第22條第1 項及第120條第2項分別定有明文。又消滅時效
    ，因請求而中斷、時效因請求而中斷者，若於請求後六個月
    內不起訴，視為不中斷，民法第129條第1項第1款及第130條
    亦分別規定。「本票執票人聲請裁定本票強制執行之行為，
    雖非起訴，而屬非訟事件，惟係經由法院向本票債務人表示
    行使本票債權之意思，自屬民法第一百二十九條第一項第一
    款之請求而發生中斷時效之效果。」最高法院93年度台上字
    第2329號判決參照。準此，本票裁定因屬非訟事件，並無確
    定實體法上法律關係存否之效力，而民法第129條第1項第3
    款規定之「起訴」，係指依訴訟程序提起訴訟以確定其私權
    存在，取得確定判決而言，兩者並不相當，故本票債權人經
    由法院向本票債務人表示行使債權之意思，僅屬民法第129
    條第1項第1款規定之「請求」。再者，民法第130 條所謂起
    訴，對於已取得執行名義之債務，係指依同法第129條第2項
    第5 款規定與起訴有同一效力之開始強制執行或聲請強制執
    行而言。換言之，即對於已取得執行名義之債務，若於請求
    後6 個月內不開始強制執行，或不聲請強制執行，其時效視
    為不中斷（此可參照最高法院67年度台上字第434 號判決意
    旨）。是以，對於已取得本票裁定為執行名義之本票債權請
    求權，仍須於6 個月內開始強制執行或聲請強制執行，始能
    保持時效中斷之效力。
  2.被上訴人所持之本票發票日為91年6月4日，聲請本票裁定確
    定之日期則為93年4 月27日，其時效雖因而中斷，惟若欲保
    持中斷之效力，非於聲請後6 個月內為強制執行不可，然被
    上訴人迄至99年7 月間始持系爭本票裁定向法院具狀聲請執
    行，揆諸前揭意旨，被上訴人既未於中斷後6 個月內聲請執
    行，亦未於3 年之時效期間內向上訴人主張權利，其請求權
    即罹於時效，上訴人可依民法第144 條規定拒絕給付。從而
    ，被上訴人執行上訴人薪資之程序即非合法。
(二)92年被上訴人將車子拍賣後，被上訴人未告知上訴人尚有欠
    款，上訴人於立川漁場上班被扣薪時始知有欠錢事實，因上
    訴人之婆婆代收一審開庭通知，其不識字轉交於上訴人時已
    超過開庭時間，故未及於一審提出時效抗辯。
三、被上訴人則以書狀答辯：上訴駁回。其陳述與原審判決書所
    記載者相同，茲予引用外，另補充陳述略以：訴外人黃金妹
    於民國91年6月4日以分期付款附條件買賣方式向被上訴人購
    買汽車一輛（車號：U8-3621、引擎號碼：4G18J021143），
    吳昱臻（原名吳宜臻）、上訴人黃琳（原名王怡芬）為連帶
    保證人，並約定自91年7月3日至95年6月3日止，債務人黃金
    妹每月給付新台幣（下同）14,759元予債權人即被上訴人，
    然黃金妹於91年9月3日起即未依約繳款，尚欠678,673元，
    除被上訴人於92年3月15日拍賣後所得之394,000元，尚有
    284,673元之債權額未清償。經被上訴人追償，對上訴人即
    連帶保證人聲請扣薪，僅於99年11月15日獲第一期金額
    6,990元，即遭上訴人提出異議。又上訴人於上訴後才提出
    時效抗辯，惟民事訴訟法第447條規定，於二審當事人不得
    提出新攻擊或防禦方法，上訴人於一審未說明訴訟異議理由
    ，今僅以其婆婆不識字代收一審開庭通知，轉交其時已超過
    開庭時間為由提出上訴，實非法律上之理由。
四、按民事訴訟法第447 條第1 項第6 款之規定，第二審當事人
    不得提出新攻擊或防禦方法，但如不許其提出顯失公平者，
    不在此限。本件上訴人雖於原審未提出時效抗辯，而於上訴
    本院時始行提出，固屬新攻擊防禦方法之提出，然因時效完
    成係法有明文賦予債務人得拒絕給付之權利，而本件票款請
    求權有無時效完成，依兩造所提之事證即可明瞭，無庸另為
    調查；且上訴人於原審無律師代理，又其因故遲誤言詞辯論
    期日，致原審無從行使闡明權，若不許其提出時效抗辯，對
    其顯有失公平，應認上訴人提出時效抗辯，核與上揭規定並
    無不合。故被上訴人以被上訴人提出時效抗辯，顯屬新攻擊
    防禦方法之提出為由，主張違反民事訴訟法第447 條第1 項
    前段規定云云，即非可採。
五、按票據上之權利，對本票發票人，自到期日起算，3 年間不
    行使，因時效而消滅；消滅時效因起訴而中斷；開始執行行
    為或聲請強制執行與起訴有同一效力；時效中斷者，自中斷
    之事由終止時重行起算；經確定判決或其他與確定判決有同
    一效力之執行名義所確定之請求權，其原有消滅時效期間不
    滿5 年者，因中斷而重行起算之時效期間為5 年，票據法第
    22條第1 項前段、民法第129 條第1 項第3 款、第2 項第5
    款及第137 條第1 項、第3 項分別定有明文。又按法律所以
    規定短期消滅時效，係以避免舉證困難為主要目的，如請求
    權經法院判決確定，或和解、調解成立者，其實體權利義務
    關係，業已確定，不再發生舉證問題，為保護債權人之合法
    利益，以免此種債權人明知債務人無清償能力，仍須不斷請
    求強制執行或為其他中斷時效之行為，並為求其與強制執行
    法第4條第3項相呼應，所以有民法第137條第3項延長時效期
    間為5 年之規定，是該項所稱與確定判決有同一效力之執行
    名義，係指實體上爭執業已確定者而言。復按本票執票人，
    依票據法第123 條規定，聲請法院裁定許可對發票人強制執
    行，係屬非訟事件，此項聲請之裁定，及抗告法院之裁定，
    僅依非訟事件程序，以審查強制執行許可與否，並無確定實
    體上法律關係存否之效力（最高法院57年度台抗字第76號判
    例參照）。故本票執票人依票據法第123 條規定，聲請法院
    裁定許可對發票人強制執行，自非與確定判決有同一效力之
    執行名義，執票人之請求權消滅時效期間，並不能因法院裁
    定許可強制執行而延長為5 年。經查，本件被上訴人於99年
    10月1日向本院聲請強制執行（99年度司執字第15105號）所
    憑執行名義，乃本院92年2 月19日92年票字第7834號民事裁
    定，准被上訴人就發票日91年6月4日、面額708,432元之本
    票為強制執行，上開裁定於93年4 月27日確定，有上開執行
    卷內之民事強制執行聲請狀、本票影本、民事裁定及確定證
    明書等可稽。是以上訴人主張被上訴人以上開本票裁定為執
    行名義為強制執行聲請時，其請求權顯已罹於消滅時效，應
    屬有據。
六、按時效完成後，債務人得拒絕給付，民法第144條第1項定有
    明文。次按執行名義成立後，如有消滅或妨礙債權人請求之
    事由發生，債務人得於強制執行程序終結前，向執行法院對
    債權人提起異議之訴，強制執行法第14條第1 項前段亦有明
    定。而所謂「有消滅債權人請求之事由」，係指可使執行名
    義所載實體上請求權之全部或一部失其存在之事由，而消滅
    時效完成為請求權絕對消滅事由，能致執行名義所載之請求
    權不得執行，自當屬之。被上訴人據以聲請執行之執行名義
    所載之請求權，業已罹於時效而消滅，已如前述，從而，上
    訴人本於強制執行法第14條第1 項之規定，請求撤銷本院99
    年度司執字第15105 號清償票款強制執行事件對上訴人所為
    之強制執行程序，為有理由，應予准許，原審駁回上訴人之
    訴，於法尚有未合，上訴人上訴意旨指摘原判決不當，求予
    廢棄改判為有理由，故應予廢棄原判決，並為主文第2 項之
    諭知。
七、本件事證已臻明確，兩造其餘之攻擊防禦方法及訴訟資料，
    經本院審酌後，認均不影響本判決之結果，爰不一一論述，
    附此敘明。
八、據上論結，本件上訴為有理由，依民事訴訟法依民事訴訟法
    第436條之1第3項、第450條、第78條，判決如主文。
中    華    民    國   100    年    8     月    30    日
                        臺灣花蓮地方法院民事庭
                             審判長法官 湯文章
                                 法  官 陳鈺林
                                 法  官 沈培錚
本件係照原本作成。
不得上訴。
中    華    民    國   100    年    8     月    31    日
                                 書記官  胡旭玫